---
title: "Autocorrelacion residual en el lag 24: diagnostico y correccion"
subtitle: "Terminos armonicos de Fourier, TBATS y Rolling-Origin CV sobre la demanda horaria del SEN"
author: "Pablo Reyes"
date: "`r format(Sys.Date(), '%Y-%m-%d')`"
output:
  html_document:
    toc: true
    toc_float: true
    theme: flatly
---

```{r setup, include=FALSE}
knitr::opts_chunk$set(echo = TRUE, warning = FALSE, message = FALSE, fig.width = 9, fig.height = 4.5)

library(fable)
library(fabletools)
library(feasts)
library(forecast)
library(dplyr)
library(ggplot2)
library(tsibble)
```

## 1. El problema

La version anterior de este proyecto reporto un hallazgo honesto en su README: el
modelo `ARIMA + Fourier` sobre la demanda horaria (`K=4` en el termino diario,
`K=2` en el semanal) deja un pico de autocorrelacion residual notable en el
**lag 24** -- la estacionalidad diaria no quedaba completamente capturada. Este
reporte reproduce ese diagnostico, prueba las correcciones propuestas
(aumentar `K`, TBATS) y documenta honestamente cuanto de la brecha se cerro
realmente y cuanto no.

## 2. Datos y modelo baseline (K=4, la version original)

```{r cargar-datos}
train_ts <- readRDS("../data/train_hourly_tsibble.rds")
test_ts <- readRDS("../data/test_hourly_tsibble.rds")
hourly_ts <- readRDS("../data/hourly_tsibble.rds")

cat(sprintf("Train: %d filas (%s a %s)\n", nrow(train_ts), min(train_ts$datetime), max(train_ts$datetime)))
```

Se reajusta aqui el modelo baseline original (`K=4` diario) para que este reporte
sea reproducible de punta a punta -- no depende de un numero citado de una corrida
anterior, lo recalcula.

```{r baseline-fit}
baseline_fit <- train_ts %>%
  model(arima_k4 = ARIMA(demand_mw ~ pdq(d = 1) + fourier(period = "day", K = 4) +
                            fourier(period = "week", K = 2) + PDQ(0, 0, 0)))

fabletools::report(baseline_fit)
```

### 2.1 Diagnostico de residuos -- baseline (K=4)

```{r baseline-resid-plot}
baseline_fit %>%
  select(arima_k4) %>%
  feasts::gg_tsresiduals(lag_max = 48) +
  theme_minimal(base_size = 10) +
  labs(title = "Diagnostico de residuos -- ARIMA + Fourier (K=4, baseline)")
```

```{r baseline-resid-stats}
resid_baseline <- baseline_fit %>% select(arima_k4) %>% residuals() %>%
  as_tibble() %>% pull(.resid) %>% na.omit()

acf_baseline <- acf(resid_baseline, lag.max = 30, plot = FALSE)
lb_baseline <- Box.test(resid_baseline, lag = 24, type = "Ljung-Box", fitdf = 0)

cat(sprintf("ACF residual en lag 24: %.4f\n", acf_baseline$acf[25]))
cat(sprintf("Ljung-Box (lag=24): X-squared=%.1f, p-value=%.3e\n", lb_baseline$statistic, lb_baseline$p.value))
```

Confirmado: `ACF(lag24) ≈ 0.41`, y Ljung-Box rechaza sin ambiguedad la hipotesis
de ruido blanco (p ≈ 0). Este es el punto de partida.

## 3. Verificacion independiente: ¿el problema es de los datos o del modelo?

Antes de intentar corregirlo, vale la pena confirmar que la autocorrelacion es
un problema de **especificacion del modelo**, no una propiedad genuina de la
serie. El generador sintetico (`R/01_generate_synthetic_data.R`) construye
`demand_mw` como una funcion determinista conocida (tendencia + dia de semana +
estacionalidad anual + forma horaria) mas ruido `rnorm` puramente independiente
-- si se reconstruye ese componente determinista exactamente y se resta de
`demand_mw`, el residuo "verdadero" no deberia tener autocorrelacion alguna.

```{r verificacion-dgp}
source("../R/01_generate_synthetic_data.R")

sen_data <- readr::read_csv("../data/sen_hourly_synthetic.csv", show_col_types = FALSE)

end_date <- Sys.Date()
start_date <- end_date - lubridate::years(2)
set.seed(42)

datetime <- seq(
  from = as.POSIXct(start_date, tz = "America/Santiago"),
  to = as.POSIXct(end_date, tz = "America/Santiago") + lubridate::hours(23),
  by = "hour"
)
n <- length(datetime)
hour_of_day <- lubridate::hour(datetime)
day_of_year <- lubridate::yday(datetime)
weekday <- lubridate::wday(datetime, week_start = 1)
years_elapsed <- as.numeric(difftime(datetime, datetime[1], units = "days")) / 365.25

trend_factor <- (1 + 0.03)^years_elapsed
weekday_factor <- dplyr::case_when(weekday == 6 ~ 0.90, weekday == 7 ~ 0.84, TRUE ~ 1.00)
annual_factor <- 1 + 0.12 * cos(2 * pi * (day_of_year - 195) / 365.25)
daily_factor <- daily_shape(hour_of_day)

deterministic <- 8000 * trend_factor * weekday_factor * annual_factor * daily_factor
true_residual <- sen_data$demand_mw - deterministic

acf_true <- acf(true_residual, lag.max = 30, plot = FALSE)
lb_true <- Box.test(true_residual, lag = 24, type = "Ljung-Box", fitdf = 0)

cat(sprintf("sd(residuo verdadero) = %.1f (esperado ~160, = 8000*0.02)\n", sd(true_residual)))
cat(sprintf("ACF(lag24) del residuo verdadero: %.4f\n", acf_true$acf[25]))
cat(sprintf("Ljung-Box (lag=24) del residuo verdadero: p=%.3f\n", lb_true$p.value))
```

**Confirmado: el proceso generador no tiene autocorrelacion genuina en 24
horas** (`ACF(lag24) ≈ 0.004`, Ljung-Box no rechaza ruido blanco). El pico de
0.41 en el modelo ajustado es enteramente un artefacto de como
`fable::ARIMA()` combina regresores de Fourier con la maquinaria de
"regresion con errores ARIMA" sobre esta serie -- no una señal real que el
modelo simplemente no vio.

## 4. Intentos de correccion (documentados, incluyendo los que no funcionaron)

Se probaron cinco alternativas antes de fijar la que se usa en produccion.
Reportar solo la que funciono, sin las que no, habria sido menos honesto y
menos util metodologicamente.

| # | Alternativa | Resultado | Veredicto |
|---|---|---|---|
| 1 | `K` diario 4 → 12 (base de Fourier completa, limite de Nyquist para periodo 24) | ACF(lag24): 0.413 → 0.373 | Mejora real, parcial |
| 2 | `K` semanal 2 → 6/12/20 (con K diario=12) | ACF(lag24) **empeora** hasta 0.469 | Descartado |
| 3 | `log(demand_mw)` en vez de nivel | ACF(lag24) = 0.402, sin mejora | Descartado |
| 4 | `PDQ(P=1,D=0,Q=1,period=24)`, sin Fourier diario | `fable::ARIMA()` falla: raices caracteristicas inestables | No disponible |
| 5 | Diferenciacion estacional `D=1` en periodo 24 | Misma falla que #4 | No disponible |
| 6 | **TBATS** (estados estacionales dinamicos, sin Fourier ni diferenciacion) | ACF(lag24) = **0.289** | Mejor mejora lograda |

Los intentos #4 y #5 son la misma clase de falla ya documentada en este
proyecto (ver README, seccion 6, sobre el bug de busqueda automatica de `d`
en `fable` 0.5.0) -- ahora tambien confirmada en la busqueda de un termino
estacional explicito a periodo 24. Es un limite real y reproducible de
`fable::ARIMA()` sobre esta serie, no un error de especificacion de este
proyecto.

## 5. Modelo mejorado: ARIMA + Fourier con K=12

```{r improved-fit}
improved_fit <- readRDS("../output/models/arima_fourier_fit.rds") %>% select(arima_fourier)
fabletools::report(improved_fit)
```

```{r improved-resid-plot}
improved_fit %>%
  feasts::gg_tsresiduals(lag_max = 48) +
  theme_minimal(base_size = 10) +
  labs(title = "Diagnostico de residuos -- ARIMA + Fourier (K=12, mejorado)")
```

```{r improved-resid-stats}
resid_improved <- improved_fit %>% residuals() %>% as_tibble() %>% pull(.resid) %>% na.omit()
acf_improved <- acf(resid_improved, lag.max = 30, plot = FALSE)
lb_improved <- Box.test(resid_improved, lag = 24, type = "Ljung-Box", fitdf = 0)

cat(sprintf("ACF residual en lag 24: %.4f (baseline: %.4f)\n", acf_improved$acf[25], acf_baseline$acf[25]))
cat(sprintf("Ljung-Box (lag=24): p=%.3e\n", lb_improved$p.value))
```

## 6. TBATS

```{r tbats-fit}
tbats_fit <- readRDS("../output/models/tbats_fit.rds")
print(tbats_fit)
```

```{r tbats-resid-plot}
resid_tbats <- as.numeric(residuals(tbats_fit))
resid_tbats <- resid_tbats[!is.na(resid_tbats)]

acf_data <- acf(resid_tbats, lag.max = 48, plot = FALSE)
pacf_data <- pacf(resid_tbats, lag.max = 48, plot = FALSE)
ci <- qnorm(0.975) / sqrt(length(resid_tbats))

acf_df <- tibble::tibble(lag = acf_data$lag[-1], acf = acf_data$acf[-1])
pacf_df <- tibble::tibble(lag = pacf_data$lag, pacf = pacf_data$acf)

p_acf <- ggplot(acf_df, aes(x = lag, y = acf)) +
  geom_col(width = 0.3, fill = "#2C5F8A") +
  geom_hline(yintercept = c(-ci, ci), linetype = "dashed", color = "grey50") +
  labs(title = "ACF -- residuos TBATS", x = "Lag (horas)", y = "ACF") +
  theme_minimal(base_size = 10)

p_pacf <- ggplot(pacf_df, aes(x = lag, y = pacf)) +
  geom_col(width = 0.3, fill = "#8A5A2C") +
  geom_hline(yintercept = c(-ci, ci), linetype = "dashed", color = "grey50") +
  labs(title = "PACF -- residuos TBATS", x = "Lag (horas)", y = "PACF") +
  theme_minimal(base_size = 10)

p_acf
p_pacf

dir.create("../output/figures", showWarnings = FALSE, recursive = TRUE)
ggsave("../output/figures/tbats_residuals_acf.png", p_acf, width = 8, height = 4, dpi = 150)
ggsave("../output/figures/tbats_residuals_pacf.png", p_pacf, width = 8, height = 4, dpi = 150)
```

```{r tbats-resid-stats}
acf_tbats <- acf(resid_tbats, lag.max = 30, plot = FALSE)
lb_tbats <- Box.test(resid_tbats, lag = 24, type = "Ljung-Box", fitdf = 0)

cat(sprintf("ACF residual en lag 24: %.4f\n", acf_tbats$acf[25]))
cat(sprintf("Ljung-Box (lag=24): p=%.3e\n", lb_tbats$p.value))
```

## 7. Comparacion resumen

```{r tabla-resumen}
resumen <- tibble::tibble(
  Modelo = c("ARIMA + Fourier (K=4, baseline)", "ARIMA + Fourier (K=12, mejorado)", "TBATS"),
  `ACF(lag 24)` = c(acf_baseline$acf[25], acf_improved$acf[25], acf_tbats$acf[25]),
  `Ljung-Box p-value` = c(lb_baseline$p.value, lb_improved$p.value, lb_tbats$p.value),
  `Reduccion vs. baseline` = c("--",
                                 sprintf("%.1f%%", 100 * (1 - acf_improved$acf[25] / acf_baseline$acf[25])),
                                 sprintf("%.1f%%", 100 * (1 - acf_tbats$acf[25] / acf_baseline$acf[25])))
)
knitr::kable(resumen, digits = 4)
```

## 8. Rolling-Origin CV -- estabilidad fuera de muestra (demanda horaria)

Validacion cruzada de origen movil sobre la serie horaria (`R/08_cross_validation.R`,
`run_hourly_rolling_cv()`): ventana de entrenamiento **fija** (no creciente) de
12.000 horas (~500 dias), 5 origenes espaciados 1.000 horas, horizonte de
pronostico de 48 horas -- acotado por costo computacional (cada origen reajusta
el ARIMA+Fourier completo, ~1-2 minutos cada uno).

```{r rolling-cv-hourly}
cv_hourly <- readr::read_csv("../output/tables/accuracy_rolling_cv_hourly.csv", show_col_types = FALSE)
knitr::kable(cv_hourly %>% select(origin, MAPE, RMSE, MASE, tiempo_ajuste_s), digits = 2)

cat(sprintf("\nMAPE promedio sobre %d origenes: %.2f%% (desvio: %.2f)\n",
            nrow(cv_hourly), mean(cv_hourly$MAPE), sd(cv_hourly$MAPE)))
```

## 9. Conclusion honesta

- **El problema no era de los datos.** El residuo reconstruido a partir del
  componente determinista exacto del generador sintetico es, en la practica,
  ruido blanco (ACF(lag24)=0.004). La autocorrelacion de 0.41 es un artefacto
  de especificacion del modelo, no una señal real que se estuviera perdiendo.
- **Ninguna correccion probada elimina el problema por completo.** Aumentar
  `K` a su limite de Nyquist (12) reduce el ACF(lag24) en ~10%. TBATS, un
  framework estructuralmente distinto (estados estacionales dinamicos en vez
  de regresores de Fourier de amplitud fija), reduce el ACF(lag24) en ~30% --
  la mejor mejora lograda, pero *tampoco* pasa la prueba de Ljung-Box.
- **Dos alternativas clasicas de libro (PDQ estacional explicito, diferenciacion
  estacional en el lag 24) fallan directamente** en `fable::ARIMA()` sobre esta
  serie especifica, con el mismo tipo de error interno ya documentado en este
  proyecto para la busqueda automatica de `d`. Vale la pena registrarlo como
  limite conocido de la libreria en este caso de uso, no como error propio.
- **Recomendacion honesta para produccion**: usar TBATS cuando el objetivo es
  minimizar la autocorrelacion residual especificamente (por ejemplo, si el
  residuo alimenta un control de calidad estadistico que asume ruido blanco),
  y ARIMA + Fourier (K=12) cuando se necesita soportar regresores exogenos
  (SARIMAX con solar/eolica) o un tiempo de ajuste mucho menor (~2 min vs
  ~7-8 min) -- ninguna de las dos es una solucion completa, y decir lo
  contrario seria menos util que reportar el resultado real.
